最　高　行　政　法　院　判　決
　　　　　　　　　　　　　94年度判字第01516號
上　訴　人　甲○○
被 上訴 人　經濟部智慧財產局
代　表　人　丙○○
參　加　人　乙○○
上列當事人間因新型專利異議事件，上訴人對於中華民國93年3
月18日臺北高等行政法院91年度訴字第4787號判決，提起上訴。
本院判決如下：
　　主  文
上訴駁回。
上訴審訴訟費用由上訴人負擔。
　　理  由
一、緣參加人於民國（下同）84年8月8日以「鋁窗之一體勾掛式
    晴雨棚」（下稱系爭案）向被上訴人前身即經濟部中央標準
    局（88年1月26日改制為經濟部智慧財產局）申請新型專利
    ，經其編為第00000000號審查，准予專利。公告期間，上訴
    人以其違反核准審定時專利法第105條準用第27條、第97條
    、第98條第1項第1款、第2款及第2項之規定，不符新型專利
    要件，對之提起異議。經被上訴人審查以86年7月5日 (86)
    台專 (判)05017字第126233號異議審定書為異議不成立之處
    分，上訴人不服，提起訴願、再訴願，經行政院以87年6月
    24日台87訴字第31911號再訴願決定撤銷訴願決定及原處分
    。經被上訴人重為審查，以87年11月5日 (87)台專 (判)060
    06字第138604號異議審定書仍為異議不成立之處分，上訴人
    仍不服，提起訴願、再訴願，復遭行政院以88年9月13日台
    88訴字第34404號再訴願決定撤銷訴願決定及原處分。再經
    被上訴人重為審查，以89年12月12日 (89)智專3(3)05051字
    第08989001890號異議審定書仍為異議不成立之處分，上訴
    人仍不服，訴經經濟部以90年5月14日經 (90)訴字第090063
    09900號訴願決定撤銷原處分。嗣經被上訴人再重為審查，
    以91年5月8日 (91)智專3(3)05054字第09189001062號異議
    審定書仍為異議不成立之處分，上訴人不服，乃循序提起行
    政訴訟，遭原審判決駁回，遂提起本件上訴。
二、本件上訴人在原審起訴意旨略以：（一）上訴人之第000000
    00號「具遮陽功能之鋁窗結構」新型專利案（下稱引證案）
    取得不易，無抄襲無仿冒，前無首例之創造，卻從原10項之
    專利請求被刪除成現有之4項專利範圍。被上訴人於系爭案
    被異議時，不作修改，卻認應修改引證案以成就系爭案，然
    就修改引證案專利條文時，被上訴人曾當面告知系爭案確有
    再發明仿冒之嫌，但希望上訴人能修改引證案部分條文來配
    合，被上訴人口頭上表態侵權，而在文字上不作真實表態，
    前後不一，顯有偏頗。又上訴人將上開兩專利送往行政院所
    指定之財團法人中國生產力中心鑑定，鑑定結果系爭案所申
    請之專利已嚴重侵犯引證案之申請範圍，然被上訴人卻以鑑
    定報告僅作參考，而不予採信。（二）系爭案於專利之申請
    案前題載明一倒勾板體，其乃係於鋁窗上支（即框桿）頂板
    ，向外延伸向下，而內，再上彎折出一倒勾板體，其目的功
    能亦供配置遮陽板之用而與引證案相同，其結構即鋁框桿與
    遮陽片之結合面變化，亦為引證案之重點結構，被上訴人無
    視於此而只說明系爭案之遮陽片有理想之處，而棄引證案之
    重點特徵論述不顧，並欲強行修改引證案專利內容之第3項
    之其中鋁窗框桿係具有延伸面，係可呈任意之型狀以與遮陽
    片相結合者，而不知第3、4項，乃具公母搭配、一體二物相
    互結合變化之理，修改第3項，而第4項將無可適從隨之變化
    ，其保障功能盡失。（三）因延伸面與遮陽片結合面之對稱
    組合，非習知物。以同樣延伸面作同等功能予與遮陽片之結
    合面作組合變化，其兩造之功用目的一致，其重點乃論究遮
    陽片與延伸面之變化組合，非所謂之鎖固問題。若原專利人
    所取用之框桿延伸面與遮陽板之結合面，此種結合架構，乃
    是一般之習知品，而同出一轍之製作鋁窗遮陽片作用，目的
    一同，今理當就兩組遮陽片之不同處，尋找其不同爭議點之
    所在，而斷以誰是誰非。而系爭案沿用他人非習知品之物來
    作為他的遮陽片架構組合在先，而被上訴人卻無視此非習知
    品之存在及設有專利證書之保護，而誤判為一般之習知品，
    避開侵權行為不談，而談系爭案的遮陽片組合有理想性。專
    利之物，難免時有爭議之分，但對於習知品及非習知品之沿
    用，理當有明文規劃之。是作同一發明創作時，取用同一習
    知品而作同功用之產品者，應就兩造不同產品之爭議處作分
    析比較。採用非習知品之產物（即他人所設定之專利品）而
    制作同一功用之產品，其作用目的相同者，皆以侵權論究。
    採用非習知品之產物而製作非同一產品者（即轉作他種用途
    時），當檢視原證書之規範，否則原創作人不得追訴。為此
    ，訴請撤銷訴願決定及原處分，被上訴人對系爭案應為異議
    成立之處分等語。
三、被上訴人則以：（一）引證案之申請專利範圍在公報上所載
    為4項，另經被上訴人依職權審查結果，其申請專利範圍並
    無修正之必要，且被上訴人已於90年11月13日以 (90)智專
    3(3)04064字第09011017515號函通知上訴人。另引證案係利
    用鋁窗框桿延伸面之夾槽，與遮陽片直接鎖固，或藉輔助架
    使遮陽片與延伸面之夾槽鎖固，雖於申請專利範圍第3項主
    張延伸面可成任意之形狀，但其延伸面必須與遮陽片鎖固，
    方可結合，如不鎖固，遮陽片則會因支撐力不足而分離破壞
    ，且未具有系爭案凹接槽、凸接體之特徵，無法如同系爭案
    依需求增減塊數，達伸縮變化之效；另系爭案是將勾掛板與
    倒勾板體嵌卡，其嵌卡之力量足以支撐勾掛板，不會分離破
    壞，利用側架板體分別鎖固於鋁窗及勾掛板、續接板、導水
    末板，使定位而成一體，二者之技術不同，且引證案之延伸
    面技術也與系爭案倒勾板體之技術不同。又引證案之說明書
    亦未有揭露如系爭案之技術內容，故引證案尚難證明系爭案
    不具新穎性及不具進步性。（二）上訴人稱財團法人中國生
    產力中心鑑定，鑑定結果系爭案所申請之專利已嚴重侵犯引
    證案之申請範圍，然經查該鑑定報告，並未於異議階段提出
    供參加人答辯，自非訴訟階段所得審酌，且侵權事項亦非異
    議事件所得審究範疇等語，資為抗辯。
四、原審斟酌全辯論意旨及調查證據之結果，以：（一）引證案
    遮陽片具有一結合面，於結合面之一側則具有一結合槽，此
    結合槽仍配合結合槽軌之形狀而形成U型，又於結合槽之一
    側則具有一遮陽面，其延伸面、與遮陽片間係其對稱位置結
    合，且再以螺絲釘栓固，使遮陽片可附著於鋁窗框上，而使
    鋁窗具有遮陽遮雨之功用者。而系爭案係具有倒勾板體、勾
    掛板、續接板、導水末板、接合片、兩側架板體等構件，並
    勾掛板之勾掛板件勾置於倒勾板體內嵌卡，其嵌卡之力量足
    以支撐勾掛板，不會分離破壞，並不需如引證案需以螺絲鎖
    固遮陽片與延伸面。因此，引證案延伸面L型夾槽面所形成
    之夾槽與遮陽片結合面之結合之構造與系爭案係利用勾掛板
    之勾掛板件勾置於倒勾板體內嵌卡結構，顯有不同。系爭案
    利用側架板體分別鎖固於鋁窗及勾掛板、續接板、導水末板
    ，使定位而成一體，與引證案僅延伸面，而未具續接板、導
    水末板之結構亦有差異。雖然上訴人主張引證案申請專利範
    圍第3項與第4項記載，依申請專利範圍第1項所述，已揭露
    具公母搭配一體二物相互結合變化之理，然查引證案申請專
    利範圍第3項、第4項所指可呈任意形狀組合者係指鋁窗框桿
    之延伸面與遮陽片之間之結合，與系爭案係於續接板之一端
    緣設置有一凸接體，而另一端緣則製成有一凹接槽之延伸結
    構並不相同。因此引證案不能證明系爭案不具新穎性。（二
    ）又引證案係利用鋁窗框桿延伸面之夾槽，與遮陽片直接鎖
    固，或藉輔助架使遮陽片與延伸面之夾槽固定，雖於其申請
    專利範圍第3項主張延伸面可成任意之形狀，但其延伸面是
    位於鋁窗框桿之一側面，再與遮陽片結合，遮陽片本身並無
    再連續延伸之結構揭露，系爭案則具有續接板，可依需求增
    減塊數，達伸縮變化之功效，另系爭案將勾掛板與倒勾板體
    嵌卡，其嵌卡之力量足以支撐勾掛板，毋需再以螺絲鎖固，
    以較簡易之結構達到相同固定之功效，引證案亦不能證明系
    爭案不具進步性。（三）至於財團法人中國生產力中心鑑定
    之鑑定結果，經查本件引證案不足以證明系爭案不具新穎性
    及進步性，已如前述，上訴人所指該鑑定報告，係以鑑定實
    品之構造與系爭案之技術特徵作比較，核屬民事侵權鑑定範
    疇，與本件係以系爭案與引證案專利說明書就兩者之技術特
    徵作比較其新穎性與進步性者並不相同，尚不能以該鑑定報
    告作為有利上訴人之論據。故引證案不能證明系爭案不符專
    利要件，上訴人主張系爭案不具新穎性及進步性，有違系爭
    案核准審定時專利法第97條暨第98條第1項第1款、第2款及
    同條第2項之規定，非屬可採。從而，被上訴人為異議不成
    立之審定，於法並無不合，訴願決定予以駁回，亦屬妥適等
    語，而為駁回上訴人在原審之訴之判決。
五、上訴人上訴意旨復以：（一）被上訴人審查系爭案時，僅強
    調其遮陽板具新穎性，而不檢視其遮陽板與鋁窗框桿之接合
    處，該延伸面和接合面乃上訴人之首創，已設有專利保護，
    若無此接合點，遮陽板製作亦難形成。（二）引證案之專利
    證書重點為延伸面與遮陽板之接合面變化，遮陽板僅為象徵
    性之用途敘述，而系爭案專利範圍其目的亦供配置遮陽板之
    用，目的功能與引證案之重點特徵結構相同，至於系爭案遮
    陽板具新穎性部分本非上訴人所論究之處，然被上訴人卻無
    視該接合點之變化，而認為此乃一般之習知技術，他人亦可
    沿用此技術來製作遮陽板。但實為延伸面與接合面之組合創
    作為先，遮陽板本體之組合架構為後，其功能目的相同，應
    為侵權。原審判決判斷事實之真偽與經驗法則不符，亦屬判
    決違背法令，為此，訴請為廢棄原判決之判決等語。
六、本院按：「稱新型者，謂對物品之形狀、構造或裝置之創作
    或改良。」「凡可供產業上利用之新型，無下列情事之一者
    ，得依本法申請取得新型專利：一、申請前已見於刊物或已
    公開使用者。但因研究、實驗而發表或使用，於發表或使用
    之日起六個月內申請新型專利者，不在此限。二、有相同之
    發明或新型申請在先並經核准專利者。三、申請前已陳列於
    展覽會者。但陳列於政府主辦或認可之展覽會，於展覽之日
    起六個月內申請專利者，不在此限。新型係運用申請前既有
    之技術或知識，而為熟習該項技術者所能輕易完成且未能增
    進功效時，雖無前項所列情事，仍不得依本法申請取得新型
    專利。」分別為系爭案核准審定時專利法第97條、第98條所
    明定。查關於本件經被上訴人審定准予新型專利之系爭案，
    與上訴人於異議時提出之引證案，兩相比較結果，引證案並
    不足以證明系爭案不具新型專利所應具備之新穎性及進步性
    ；至於上訴人嗣又提出之財團法人中國生產力中心鑑定結果
    ，則是以鑑定實品之構造與系爭案之技術特徵作比較，核屬
    民事侵權鑑定範疇，與本件係以系爭案與引證案專利說明書
    就兩者技術特徵之新穎性與進步性為比較不同，尚不能以該
    鑑定報告作為有利上訴人之論據，因而認上訴人主張系爭案
    不具新穎性及進步性，有違系爭案核准審定時專利法第97條
    暨第98條第1項第1款、第2款及同條第2項之規定，非屬可採
    等情，已經原審判決詳述其得心證之理由在案，核與該案應
    適用之法規及判例、解釋並無違背。上訴意旨雖以原審判斷
    事實之真偽與經驗法則不符，指摘原判決違背法令；惟核其
    所述，均是就原審取捨證據、認定事實之職權行使為爭議，
    是其據以指摘原判決違法，自無可採。故而，本件上訴難認
    有理由，應予駁回。
據上論結，本件上訴為無理由，依行政訴訟法第255條第1項、第
98條第3項前段，判決如主文。
中    華    民    國    94    年     9    月   29     日
                  第五庭審判長法  官　高　啟　燦
                              法  官  蔡　進　田
                              法  官　黃　璽　君
                              法  官　廖　宏　明
                              法  官　楊　惠　欽
以  上  正  本  證  明  與  原  本  無  異
中    華    民    國    94    年    9    月    30     日
　　　　　　　　　　　　　　　書記官　張　雅　琴
